【裁判字號】    89,台上,82
【裁判日期】    890112
【裁判案由】    貪污
【裁判全文】
最高法院刑事判決                                  八十九年度台上字第八二號
    上  訴  人  甲○○
    選任辯護人  連銀山律師
    上  訴  人  丙○○
                乙○○
右上訴人等因貪污案件，不服台灣高等法院中華民國八十七年九月十日第二審更審判
決 (八十七年度上更(二)字第二○五號，起訴案號：台灣基隆地方法院檢察署八十二年
度偵字第三一四一號) ，提起上訴，本院判決如左：
    主  文
原判決撤銷，發回台灣高等法院。
    理  由
本件原判決認定：上訴人甲○○係財政部基隆關稅局進口組驗貨一課驗貨員，負責進
口貨物之查驗業務，為依據法令從事公務之人員。上訴人丙○○為合順報關有限公司
 (下稱合順報關行) 負責人，上訴人乙○○則為合順報關行之現場職員。民國八十二
年七月十三日前數日，合順報關行負責人丙○○受文佐貿易有限公司 (下稱文佐公司
) 負責人陳信銘及方欣行負責人陳清琴之委託，代為申報上開公司、行號自香港進口
茶壺，進口報單號碼分別為 AA/82/4127/0005號及 AA/82/4127/0006號之報關事宜。
陳信銘、陳清琴明知該等茶壺係大陸產製，而偽報產地為泰國，陳清琴且提供非來貨
之照片四張，替冒以為申驗茶壺之樣本。八十二年七月十四日上午，基隆關稅局驗貨
一課課長陳英一於查驗辦理紀錄上查驗要點批示欄中批示上開二批申驗貨物各應開驗
四箱、八十箱，注意產地等文句後，指派甲○○前往查驗。甲○○旋即會同丙○○指
派之現場人員乙○○，同至來貨存放地點基隆港西八號碼頭進行查驗。詎甲○○明知
依「進口貨物查驗及取樣準則」 (下稱查驗準則) 第十五條第二項規定：「經查驗對
申報之貨名、品質、規格、成分、產地等項之正確性無法確定或有疑義時，不得挑認
，但應加簽註，送請派驗報單主管人員審核，必要時再派員重驗或移請分類估價單位
處理。」；「海關對進口貨物疑似大陸物品驗放處理要點」 (下稱驗放要點) 第二項
第一款規定：「貨品凡起運口岸為亞洲地區，且其貨品為陶磁製品茶壺者，除就其貨
品本身標示可確認為非大陸產製者外，應逕行認定為大陸物品，否則即應一律送鑑定
。」，嗣於查驗中發現上開來貨壺底有中文篆體印文字樣、中文製壺人名章及第二層
以下貨品均無產地標示等情形，查知來貨產地之正確性顯屬可疑，明知應依上開作業
規定加註簽記，不得挑認，竟以所查得之可疑貨品出示於乙○○，表示來貨有疑。乙
○○於得知甲○○查得上述違章事實後，迅以碼頭之公用電話將上情通報丙○○，詎
丙○○竟基於行賄之意圖，與乙○○基於共同之犯意聯絡，推由乙○○轉知甲○○：
先讓所驗貨物驗放 (PASS) ，丙○○將隨後找甲○○答謝等語，以行求賄賂於甲○○
違背職務而違法驗放本案來貨。甲○○身為公務員，竟亦就其主管之本案驗貨事務，
於其職務上掌管之上開二紙進口報單文書上，不為就所驗得之實情據實登載，而為查
核無訛之不實挑認，且未依課長之批示分別開驗四箱、八十箱，僅各開驗二箱及約二
十箱，復於返回其辦公室後，在其職務上所掌之上開進口報單二紙背面「查驗辦理紀
錄」、「驗貨簽註事項」欄中登載：「開驗四件，經查核結果詳如報單所簽，與裝箱
單所報相符。」 (文佐公司部分) 及「開驗八十件，經查核結果詳如報單所簽，與裝
箱單所報相符。」 (方欣行部分) 等不實查驗紀錄而違法予以挑認，並以核驗無訛之
意思將報單送請不知情之分類估價課複核，再送呈進口組批示放行而行使該等不實之
公文書，足以生損害於基隆關稅局之驗貨及課稅之管理。致使貨主文佐公司、方欣行
所申報之貨物得以核稅後准予放行，未依法處分沒入，直接圖利文佐公司、方欣行新
台幣 (下同) 一百九十二萬五千一百八十八元、一百十五萬九千三百四十八元。嗣於
提領貨物前，適經基隆關稅局機動巡查隊第一分隊分隊長郭豐鈴在碼頭看到此批陶磁
製品，感到懷疑，主動複驗查獲等情。因而撤銷第一審判決，改判論處甲○○依據法
令從事公務之人員，對於主管之事務，直接圖利罪刑；丙○○、乙○○共同非依據法
令從事公務之人員，亦非受公務機關委託承辦公務之人，對於依據法令從事公務之人
員，關於違背職務之行為，行求賄賂罪刑，固非無見。
惟查：(一)有罪判決所憑之證據，以足以證明其所認定之犯罪事實為必要，倘所憑之證
據，與卷內之證據資料不相適合，即屬證據上理由矛盾。本件原判決認定乙○○於得
知甲○○查得違章事實後，迅速以公用電話通報丙○○，丙○○乃基於行賄之意圖，
與乙○○基於共同犯意聯絡，推由乙○○轉知甲○○先讓所驗貨物驗放，丙○○將隨
後找甲○○答謝等語，以行求賄賂於甲○○違法驗放等情，並依乙○○在法務部調查
局海員調查處 (下稱海調處) 及檢察官偵查中之供述，認為乙○○已自白犯罪，而以
其供述為判決之基礎及減輕其刑之依據。然乙○○於海調處係供稱：「當天驗貨員甲
○○……對來貨之產地有疑問，於是我就打電話給我的老闆丙○○，問他如何處理，
他叫我轉達他的意思，跟甲○○講，先讓這兩批貨PASS (驗放之意) ，以後他會去處
理，吳員即將產地挑認」 (見海調處卷第四五頁) ，並未供認犯何罪；於檢察官偵查
中仍稱：「老闆說請驗貨員先PASS後，他會去處理，我掛了電話，海關還在查這些貨
，我跟他說，老闆說產地沒有問題，請他先PASS，以後他會去找你」，經訊問：「你
老闆丙○○要海關先PASS，事後去找他，是否要答謝或送禮？」，乙○○答稱：「不
知」 (見偵查卷第七、八頁) ，亦未自白犯罪；嗣於審判中亦始終否認向甲○○行求
賄賂，乃原判決竟謂乙○○在偵查中自白犯罪，並以上開供詞為判決之基礎及減輕其
刑之依據 (見原判決第八、二二頁) ，核與卷內證據資料不相適合，有證據上理由矛
盾之違法。本院前二次發回意旨已指摘及此，乃更審判決仍為相同之記載，違誤情形
仍然存在。(二)甲○○否認有登載不實情事，辯稱其確有依指示開驗文佐公司四箱及方
欣行八十箱，但因依規定保持原狀，從外表看未必能看出開箱痕跡等語。原判決認定
甲○○未依課長之批示分別開驗四箱、八十箱，僅各開驗二箱及約二十箱，而在進口
報單上登載不實之查驗紀錄等情，並於理由中說明有關甲○○查驗貨物部分，證人郭
豐鈴證稱：文佐公司所進口茶壺共十二大木箱：：有開箱痕跡者僅有二箱，一箱於側
面，另一箱於箱頂有開箱痕跡，其他箱件則為包裝完整；方欣行進口茶壺共五百二十
二箱，當時上層有開箱痕跡者不超過十箱，下層箱件之包裝均完好等語，與乙○○所
述查驗情形一致 (見原判決第九、十頁) 。但乙○○係供稱：「文佐公司部分於查驗
時只有一箱將木板完全挖到看到茶壺，另外三箱只把第一層木板挖個洞，第二層木板
並沒有挖，也無法看到茶壺；方欣行部分紙箱共開驗二十幾箱，紙箱外之繃帶共割斷
三十幾箱，合計五十幾箱，但割斷繃帶之三十幾箱未開箱，但這只是大約的數量，實
際箱數我記不清楚，實際驗貨員甲○○所開驗之箱數要以機動隊複驗之結果為標準」
 (見原判決第八頁) ，與證人郭豐鈴所述開驗箱數顯非一致，原判決此部分論述，亦
有理由矛盾之違誤。(三)貪污治罪條例第十條所稱之行求賄賂，係指行為人表示願意交
付金錢或其他可以金錢折算之財物，用以請求依據法令從事公務或受公務機關委託承
辦公務之人員為有利於己之違背職務行為，但尚未得對方承諾而言。原判決依乙○○
之供述及丙○○於海調處、檢察官偵查中供承：「甲○○在查驗上述二筆來貨時發現
茶壺底部有中文篆體字及部分來貨未貼產地標籤，而對來貨之產地有疑問時，在場之
乙○○即與我聯絡，我請林員轉達，希望甲○○先行PASS，事後我再去找他答謝」、
「我要乙○○跟海關說先PASS，我們事後再去找海關，我的意思是事後找貨主去答謝
他；乙○○即將產地欄挑認」，並於第一審再為相同陳述 (見原判決第九頁) ，據以
認定丙○○推由乙○○轉知甲○○，先讓所驗貨物驗放，丙○○將隨後找甲○○「答
謝」，以行求賄賂。然依乙○○前揭供述，乙○○係陳稱：「他 (指丙○○) 叫我轉
達他的意思，跟甲○○講，先讓這兩批貨PASS，以後他會去處理」、「老闆說請驗貨
員先PASS後，他會去處理……我跟他 (指甲○○) 說，老闆說產地沒有問題，請他先
PASS，以後他會去找你」，並未言及「答謝」二字，原判決未予釐清，即逕行認定丙
○○與乙○○基於共同之犯意聯絡，推由乙○○轉知甲○○：先讓所驗貨物驗放，丙
○○將隨後找甲○○「答謝」等語，自屬理由不備。且丙○○並未供陳「答謝」之方
式，更未承認是交付金錢或其他財物以行求賄賂，其於偵查中供稱：「機動隊來複查
時我才知 (是大陸茶壺）」、「 (問：要如何答謝海關？) 那時趕出貨，沒有時間想
到如何答謝」 (見偵查卷第八、九頁) ，於第一審供稱：「我沒有打電話給貨主，貨
主也沒有答應我行賄，我當時因為很忙，就叫乙○○叫海關PASS，事後我再去找他，
是叫海關趕快處理，不是叫他違背職務」等語 (見一審卷第三十頁) ，證人陳清琴、
陳信銘亦均供稱丙○○未向彼等提及向關員「答謝」之事 (見更(二)卷第一○六、一二
三頁) ，原判決雖於理由中說明「答謝」係指甲○○違法圖利情形下，報關業者為求
闖關成功，企圖以金錢等方式行賄甲○○所為有利於己之違背職務行為之意思表示 (
見原判決第二一頁) ，但何以「答謝」是行求賄賂，而非不正利益或其他方式？原判
決未予說明，亦屬理由不備。(四)甲○○迭稱：依據「海關關員查獲走私漏稅敘獎要點
」第二點第一款第四目規定，查獲貨物價值在一百萬元至五百萬元者，可記功一次，
並按報單件數計算。又依「財政部核發關務獎勵金標準表」計算，無密報查獲走私漏
稅金額達一百萬元以上未達五百萬元者，為三等獎，獎金每案一至五萬元 (見原審更
(一)卷第四四頁）；另尚可依「財務罰鍰處理暫行條例」第三條第二款後段規定，就查
緝機關所提撥百分之三十獎金，再發給緝私獎金，獎勵之方式極為優厚，伊不可能因
乙○○表示丙○○事後會處理，即捨此機會故不予舉發，以違法圖利素不相識之第三
人等語。而丙○○及陳信銘均稱不認識甲○○ (見海調處卷第三十頁、偵查卷第二八
頁) ，原判決並未認定甲○○與報關行人員、貨主間有事先勾結情形，亦未認定乙○
○表示事後答謝時，甲○○有允諾期約之意思，則甲○○為何放棄優厚之獎勵，甘冒
重刑之危險，無故圖利素不相識之第三人，是否合於經驗法則？即有研求之餘地。本
院前二次發回意旨已指摘及此，原判決雖於理由中說明「被告於處理個案時是否予以
舉發，乃決定於其個人之意思、其與案件當事人之關係、有無特別目的等，決定之因
素複雜，非謂有此獎勵方式被告即無可能有圖利行為」，然依甲○○處理本件個案情
形，究竟有那些具體之決定因素足認其可能有圖利行為，原判決並未依據卷內證據資
料加以論述，即與未說明無異，自有未合。(五)甲○○是否故意違反作業規定，縱放本
案來貨，與判斷其是否不法圖利他人，至有關係，自應詳加查證，始足為判斷之依據
。原判決對於甲○○所舉證人之證言，如郭豐鈴證稱：「我們就是有懷疑才送鑑定，
如果是全部都有貼產地我們也不會懷疑產地」、「以程序上來說他們並沒有錯，驗貨
員只要形式上認定相符即可」，驗貨課課長葉大勳證稱：「並沒有篆字就要如何處理
的」、「如果他沒有懷疑也沒有做處理，他也沒有什麼不對的地方」、「（問：如果
貨是自香港起運的陶瓷、茶壺，底部有中國篆字，是否應該記明為可疑為大陸物品？
）目前規定沒有這樣子做」、「 (問：如果外包裝上面有泰國製標籤，裡面也有泰國
製標籤，是否可以挑認？) 程序上是符合。如包裝來貨都有產地標籤的話，一箱有很
多層，應每一層都查驗」，基隆關稅局職員楊湖秀證稱：「易碎物只看相片是符合規
定的；篆體字並不代表任何意義，除非有中文簡體及出產地等才能證明是大陸貨，這
種情形下我們也可以挑認」，分估課關員林茂助證稱：「我們只要看包裝及現品現狀
來看，只要與報關資料符合，沒有可疑事項，就應該通過」，驗貨一課課長陳英一證
稱：「只要亞洲地區的都會批注意產地；『驗放要點』第三點即可挑認，挑認是符合
規定；甲○○照報關行之照片取樣是可以的」等語，雖說明上開陳述均以貨物經標明
產地，且若無可疑或懷疑之處，自可依規定予以挑認為其結論。另引用葉大勳、徐尚
毅、陳台明、陳英一、楊湖秀之證詞，說明甲○○於查驗時，應以實際來貨予以查驗
取樣，且若有未標明產地之情形或有所懷疑，即不得予以挑認，或應予註明陳報上級
處理，而認為前揭證人之證言均難為甲○○有利之認定 (見原判決第十七、十八、十
九頁) 。然甲○○曾另提出基隆關稅局八十四年四月二十二日 (八三) 基關人字第○
○四三二號函為據 (見更(一)卷第六六、六七頁) ，該函說明第二項載稱：「……(二)吳
員（指甲○○）依所開驗箱號之內外包裝所標示之產地予以挑認產地係依照鈞總局（
指關稅總局）七十八年七月二十五日 (七八) 台普徵字第一一一一號函及本局八十二
年六月編印之暖暖支局工作手冊第三八○頁有關規定辦理。(三)本案提領前，經……查
驗取樣送鈞總局鑑定後始認定為大陸物品，並非由會驗人員逕行認定來貨係大陸物品
，會驗人員較原查驗人員花數倍之人力及時間亦無法逕行認定產地，況原查驗人員人
力單薄且其所開驗之貨物又無不妥標誌，逕行認定其為大陸物品，在實務上有困難之
處」，原判決對於上開公文書未予調查審認，遽為不利甲○○之判斷，亦有未洽。(六)
被告之自白如係出於不正之方法，並非自由陳述，因其非係適法之證據，即不能採為
判決基礎，故審理事實之法院，遇有被告對於自白提出刑求之抗辯時，應先於其他事
實詳為調查。丙○○於原審指稱調查員向其騙說答謝只是口頭上謝謝，不會有事，補
充筆錄是海調處人員捏造之不實筆錄；乙○○指稱調查員拿丙○○筆錄給我看，叫我
承認，我不承認，他們就說要關起來 (見原審更(二)卷第一○一、一○二、一三四、一
三五頁) ，並請求向海調處調取訊問之錄音帶，此項證據客觀上非無調查之必要，亦
非不易調查或不能調查，為發現真實起見，自應盡調查之能事，原審逕認無查證之必
要而不予調查，併有可議。上訴人等三人上訴意旨，分別指摘原判決不當，為有理由
，應認仍有發回更審之原因。
據上論結，應依刑事訴訟法第三百九十七條、第四百零一條，判決如主文。
中      華      民      國    八十九    年      一      月     十二     日
                              最高法院刑事第九庭
                                  審判長法官  張  信  雄
                                        法官  賴  忠  星
                                        法官  張  清  埤
                                        法官  洪  清  江
                                        法官  吳  昆  仁
      右正本證明與原本無異
                                              書  記  官
中      華      民      國    八十九    年      一      月     十九     日


司法院資訊處製作；財團法人民間司法改革基金會備份。
